臺灣板橋地方法院民事判決　　八十九年度簡上字第一八六號
　　上　訴　人　丙○○
　　　　　　　　乙○○○
　　被 上 訴人　甲○○
右當事人間請求給付會款事件，上訴人對於中華民國八十九年四月十四日臺灣板橋地
方法院三重簡易庭八十九年重簡字第三一七號第一審判決提起上訴，本院判決如左：
    主  文
原判決關於命上訴人連帶給付超過新台幣壹佰拾玖萬捌仟元及自民國八十九年一月八
日起至清償日止，按週年利率百分之五計算之利息部分，及該部份假執行之宣告，暨
訴訟費用之裁判均廢棄。
右開廢棄部分，被上訴人在第一審簡易之訴駁回。
其餘上訴駁回。
第一、二審訴訟費用由上訴人連帶負擔五分之二，餘由被上訴人負擔。
    事  實
甲、上訴人方面：
  壹、聲明：請求判決：
    一、原判決不利於上訴人之部份廢棄。
    二、右廢棄部分被上訴人第一審之訴駁回。
  貳、陳述：除與原判決記載相同者，茲引用之外，補稱：
    一、對於合會會款債務糾紛之處理，被上訴人及訴外人莊錦燕、李火胡口頭應允
        上訴人等若交出上訴人乙○○○名下二筆房屋之處理權，則所有債務均告解
        除，上訴人在不識字且生命遭受威脅下，不得不答應被上訴人及訴外人莊錦
        燕、李火胡上開無理請求，並把名下二筆房屋辦理過戶至會員莊錦燕名下。
        其後被上訴人及訴外人莊錦燕、李火胡又進一步脅迫上訴人終止對合會停會
        後剩餘會款債務處理，不得再過問介入，由被上訴人及訴外人莊錦燕、李火
        胡全權處理，殊不知被上訴人及訴外人莊錦燕、李火胡出爾反爾，除將二棟
        建物故意以一千四百萬元之賤價出售外（當時有人出價願以一千六百萬元購
        買），其後復以所得金額不敷清償合會債務為由，轉而要求上訴人重新負責
        清償債務。上訴人均無從得知關於建物出售及其後匯款收款明細之詳細資料
        ，欲向被上訴人索回其處理明細，卻遭拒絕，且表示三組合會止會後所有債
        務之清償已與上訴人無關。惟被上訴人現又要求上訴人承擔清償合會止會後
        不足清償之款項及所生利息，實不合理。
    二、上訴人懷疑被上訴人所提出由上訴人丙○○簽立之承諾書一份之真偽，因上
        訴人丙○○並非系爭合會會款之債務人，無簽立承諾書連帶保證之必要，且
        被上訴人於出售上訴人房地、買受人要求搬遷時，始交付切結書及同意書影
        本共三份予上訴人，並未交付承諾書。若承諾書係雙方和解當時由上訴人丙
        ○○所簽立，被上訴人何以當時未一併交付該份承諾書予上訴人，反而於法
        庭中始將之列為證物。且承諾書所書寫之字跡與另外三份相比較，可確定並
        非同時書寫，而上訴人丙○○並未簽下此份承諾書，因此對於系爭承諾書之
        真偽，請求重新送鑑定。
    三、任何契約之簽訂兩造對於所簽訂之任何文件，理應簽訂一式兩份文件交由雙
        方共同留存，惟被上訴人於原審中所提之證明文件，上訴人非但無正本可留
        存，連向被上訴人要求拿取時亦遭拒絕，故上訴人對於被上訴人單方面所提
        出之證明文件，均認為真實性有待商榷。
    四、上訴人乙○○○與被上訴人間之債務，係上訴人乙○○○之個人行為，上訴
        人丙○○自無償還義務。被上訴人之債權除向上訴人乙○○○求償外，其餘
        應向其他死會會員索討。惟被上訴人等人係以強迫、詐騙方式取得上訴人乙
        ○○○名下兩棟房屋及上訴人丙○○承諾負擔乙○○○債務之承諾書。
  參、證據：除援用第一審所提證據外，補提錄音帶一捲、會款資料影本一紙、互助
      會會員蔡百章、莊錦燕、李火胡之會款明細計算三份、承諾書影本一件、切結
      書影本二件、同意書影本一件為證。
乙、被上訴人方面：
  壹、聲明：求為判決：駁回上訴。
  貳、陳述：除與原判決記載相同者，茲引用之外，補稱：
    一、上訴人所稱三組合會係遭被上訴人強行止會云云，實為無中生有之詞，衡情
        豈有活會會員主動強行會首止會之理，實因上訴人於召募本件三組合會前即
        已心存不良，於合會會單上偽造不實會員之名，復於合會標會期間，更十餘
        次假冒會員名義冒標會款，於遭會員發覺上情時即自行止會，全然不顧會員
        之權益。
    二、上訴人乙○○○名下房屋出售（購屋者為被上訴人所覓之買主）後，上訴人
        全程參與議價、買賣、委任代書辦理移轉登記及債務分配事宜，均瞭解始末
        ，一切均在上訴人同意、知悉下進行，以取得款項，作為所有債權人分配之
        金錢，但因上訴人乙○○○前開不動產早已向台北國際商業銀行貸款設定高
        額抵押權，並於遭會員發覺冒標後又向民間設貸款設定第二順位抵押權，利
        息均未繳付，故其所提供之不動產價值所剩餘無幾，致被上訴人僅按照比例
        分得總金額三成多款項。且協議時被上訴人並未同意其餘的請求權拋棄乙事
        。又協議當時係在里民活動中心，有許多人均在場，並無上訴人所稱之脅迫
        、恐嚇等情事。
    三、上訴人丙○○所簽立之承諾書，業於前案中經相關單位鑑定過，確屬上訴人
        丙○○之筆跡無誤，應無爭議。
　參、證據：援用第一審所提證據。
丙、本院依職權調取台灣高等法院八十五年度上字第一七○六號民事案件卷宗。
    理  由
一、本件被上訴人起訴主張：其分別參加上訴人乙○○○（綽號「阿美」）所召開之
    下列均為內標制之合會：（一）於八十一年七月十日起至八十四年三月十日止，
    連同會首共二十八會，每會三萬元，每月十日開標（以下簡稱Ａ會），被上訴人
    以「信泰音響」名義參加兩會，一會為活會、一會為死會，及以「信泰電機」名
    義參加兩會，均為活會。（二）於八十二年二月二十五日起至八十四年七月二十
    五日止，連同會首共二十會，每會二萬元，每月二十五日開標（以下簡稱Ｂ會）
    ，被上訴人以本人名義參加兩會，均為活會。（三）於八十二年八月五日起至八
    十四年九月五日止，連同會首共十五會，每會一萬元，每月五日開標，被上訴人
    以本人名義參加兩會，以「信泰」名義參加兩會，均為活會。詎上訴人乙○○○
    連續冒標，嗣八十三年八、九月間經會員發覺後，於八十三年八月Ｂ會止會，同
    年九月Ａ會及Ｃ會亦止會，上訴人陳鄭鎖卿共應返還被上訴人活會會款四百七十
    二萬，而上訴人因Ａ會有一死會，尚有六期款因止會未繳，被上訴人應繳交上訴
    人乙○○○死會會款十八萬，故扣除十八萬元後，上訴人陳鄭鎖卿共欠其會款四
    百五十四萬。後經被上訴人及其他活會會員向上訴人陳鄭鎖卿索償，上訴人丙○
    ○乃同意連帶保證乙○○○之會款債務，而簽立承諾書，上訴人等又提供坐落台
    北縣三重市○○路四十一巷二十九號、三十一號之二等二筆房屋交由會員莊錦燕
    分配予各活會會員抵償，被上訴人因此分配受償一百三十六萬二千元，惟被上訴
    人仍有三百十七萬八千元未獲清償，為此本於會款給付請求權及連帶保證之法律
    關係，求命上訴人丙○○、乙○○○如數連帶返還，並加計遲延利息等情。
    上訴人則以：(1)被上訴人及訴外人莊錦燕、李火胡曾同意於上訴人乙○○○提供
    二棟房屋抵償會款債務後，即免除上訴人乙○○○其餘會款債務，今被上訴人等
    已將上訴人乙○○○所提供之房屋取償完畢，上訴人等即已無庸再行清償；(2)上
    訴人丙○○簽立承諾書係遭被上訴人等之強暴脅迫，否認上訴人丙○○承諾書簽
    名之真正；(3)Ａ會會單中「信泰電機」名義的兩會係被上訴人之弟王德川所參加
    ，並非被上訴人所參加，另Ｃ會會單中「信泰」名義的兩會，亦係王德川所參加
    的會，非被上訴人的會等語，資為抗辯。
二、被上訴人起訴主張參加上訴人乙○○○所召開之Ａ、Ｂ、Ｃ三組合會，該等合會
    之會期起迄時間、會款、會員人數均如前揭理由欄一所述，且三組合會分別於八
    十三年八月、九月止會，其後由上訴人提供乙○○○所有二筆房屋供出售後分配
    抵償予包括被上訴人在內之各活會會員一部分會款等事實，為上訴人所不爭執，
    復有被上訴人所提出之合會會單三紙、分配明細表一件可證，自堪信為真實。
三、上訴人雖提出前開情詞抗辯，惟查：
（一）依民間合會約定，多以會首與會員間訂立契約為約定方式，是會首就會員繳交
      會款之義務，及會員因止會後所應繳交款項之義務，應負其責任，僅其得於返
      還活會會員後向死會會員求償，然不能以此為死會會員之責，而圖免除自己會
      首之責任。故上訴人雖已提供二筆房屋供活會會員抵償，然抵償之金額仍不足
      其應返還之會款，此業經被上訴人陳明甚詳，並提出分配明細表附卷可憑，復
      經證人即同為互助會之李火胡於原審具結證稱：止會後除了分配金額外，被上
      訴人並沒有拿到其他款項等語在卷（見原審八十九年三月二十八日言詞辯論筆
      錄）。又此件合會之會員莊錦燕、李火胡就同一法律關係，曾向本院起訴求償
      ，原審判決及上訴審判決均已認定上訴人所稱以房屋抵償免責之抗辯乃為無理
      由，此有本院八十四年度訴字第九五七號民事判決、台灣高等法院八十五年度
      上字第一七九六號民事判決、最高法院八十七年度台上字第九八○號民事裁定
      各一件可稽，復經本院調取前開民事案卷查閱屬實，是上訴人所辯係遭脅迫，
      且已將房屋提供予包括被上訴人在內之活會會員取償，自不必再負責云云，要
      無可採。
（二）上訴人丙○○於八十三年十月十五日另立具「承諾書」一紙，載明：「立承諾
      書人丙○○對於配偶乙○○○所積欠之一切債務，謹願負全部清償之連帶責任
      屬實」等語，亦有承諾書影本一份在卷可稽。上訴人丙○○雖否認該承諾書上
      簽名之真正，惟該點業經上訴人與訴外人莊錦燕、李火胡間之前開事件（即本
      院八十四年度訴字第九五七號民事判決、台灣高等法院八十五年度上字第一七
      九六號民事判決、最高法院八十七年度台上字第九八○號民事裁定）內，經送
      請鑑定後，認定係出於上訴人丙○○之同意，不影響承諾書之真正及效力，此
      有前開案卷可稽。上訴人於本件訴訟中仍以同一理由否認同一承諾書上丙○○
      簽名之真正及效力云云，並請求重新鑑定，均無足取。
（三）另上訴人抗辯Ａ會會單中「信泰電機」名義的兩會係被上訴人之弟王德川所參
      加，並非被上訴人所參加，Ｃ會會單中「信泰」名義的兩會，亦係王德川所參
      加的會，非被上訴人的會等語，為被上訴人所自認，此有本院九十年十一月十
      五日準備程序筆錄足憑，則就Ａ、Ｃ兩組合會部分，被上訴人將其弟王德川之
      會款亦一併以自己名義請求，該部分即屬無據，上訴人該部分之抗辯為有理由
      。查，Ａ合會部分，每會會款三萬元，被上訴人以「信泰音響」名義參加兩會
      ，一會為活會，一會為死會，至止會時止共二十八會期，尚有六會未召開，被
      上訴人尚有一會為死會，則上訴人乙○○○所積欠被上訴人之Ａ會會款為六十
      六萬元（計算方式為每會期款乘以已繳期數，再乘以參與會數，減去死會應繳
      交之會款，等於可請求款項，即30000X28X1- 30000X6=660000）；Ｂ合會部分
      ，每會會款二萬元，被上訴人以本人名義參加四會，均為活會，至止會時已召
      開二十會，則上訴人乙○○○所積欠被上訴人Ｂ會會款為一百六十萬元（
      20000X20X4=0000000）；Ｃ合會部分，每會會款為一萬元，至止會時共召開十
      五會，被上訴人以本人名義參加兩會，均為活會，則上訴人乙○○○所積欠被
      上訴人Ｃ會款應為三十萬元（10000X 15X2=300000），以上三組合會會款共計
      二百五十六萬元。惟上訴人乙○○○已提供坐落台北縣三重市○○路四十一巷
      二十九號、三十一號二筆房屋交會員莊錦燕分配抵償，被上訴人自陳已受償一
      百三十六萬二千元，並有分配明細表影本一份附卷可徵，故上訴人乙○○○尚
      欠被上訴人一百十九萬八千元（0000000 -0000000=0000000）未清償。再以上
      訴人丙○○與活會會員們對於上揭乙○○○之會款債務約定為連帶保證人，有
      前開切結書一紙可據。從而，被上訴人請求上訴人等連帶給付一百十九萬八千
      元本金部分，為有理由，逾此範圍之請求，則屬無據。
四、就被上訴人利息請求部分，按給付無確定期限者，債務人於債權人得請求給付時
    ，經其催告而未為給付，自受催告時起，負遲延責任。其經債權人起訴而送達訴
    狀，或依督促程序送達支付命令，或為其他相類之行為者，與催告有同一之效力
    ；而遲延之債務，以支付金錢為標的者，債權人得請求依法定利率計算之遲延利
    息。而應付利息之債務，其利率未經約定，亦無法律可據者，週年利率為百分之
    五，民法第二百二十九條第二項、第二百三十三條第一項前段、第二百零三條分
    別定有明文。本件被上訴人主張上訴人等應按前開會款數額，加計返還自八十四
    年八月五日起至清償日止按年息百分之五之利息，固以前揭會款請求權已屆得為
    請求之時期，惟被上訴人於本件之督促程序前未據其主張已催告上訴人等為給付
    ，且無事證足認其有曾催告上訴人等清償之事實，故被上訴人請求加計遲延利息
    部分，應依前開規定為據，自支付命令送達之翌日即八十九年一月八日起算，逾
    此部分之請求，即無理由，當予駁回。
五、綜上所述，被上訴人本於合會會款請求權（對上訴人乙○○○）及連帶保證之法
    律關係（對上訴人丙○○），請求上訴人等連帶給付三百十七萬八千元，及自八
    十九年一月八日起至清償日止，按週年利率百分之五計算之利息，於一百十九萬
    八千元及自八十九年一月八日起算之法定遲延利息部分，為有理由，應予准許。
    逾此所為請求，為無理由，應予駁回。又，上開應准許部分，係命清償合會債務
    之判決，應依職權宣告假執行。原審就超過上開應准許部分，為上訴人敗訴之判
    決，並為假執行之宣告，自有未洽。上訴意旨就此部分指摘原判決不當，求予廢
    棄改判，為有理由。至於上開應准許部分，原審判命上訴人給付，並依為假執行
    之宣告，核無違誤，上訴意旨，就此部分，仍執陳詞，指摘原判決不當，求予廢
    棄，為無理由，應駁回其上訴。
五、據上論結，本件上訴為一部有理由，一部無理由，依民事訴訟法第四百三十六條
    之一第三項、第四百五十條、第四百四十九條第一項、第七十九條但書、第八十
    五條第二項，判決如主文。
中　　　華　　　民　　　國　　九十一　　年　　　八　　　月　　　二　　　日
                                    臺灣板橋地方法院民事第四庭
~B審判長法　官　陳財旺
~B　　　法　官　趙義德
~B　　　法　官　陳翠琪
右正本證明與原本無異
本件不得上訴
中　　　華　　　民　　　國　　九十一　　年　　　八　　　月　　　六　　　日
~B　　　法院書記官　陳蒼仁
